臺灣桃園地方法院民事判決　　　　　　　96年度家訴字第99號
原　　　告　丙○○
被　　　告　行政院國軍退除役官兵輔導委會桃園縣榮民服務處
法定代理人　甲○○
訴訟代理人　乙○○
上列當事人間請求離婚事件，本院於民國96年10月15日言詞辯論
終結，判決如下：
    主  文
被告應將被繼承人張永福之遺產即坐落桃園縣平鎮市○○段第七
六五地號權利範圍一萬分之二八九之土地及坐落其上同段第二二
七建號之建物全部及新台幣陸拾肆萬捌仟壹佰參拾伍元交付原告
。
訴訟費用由被告負擔。
    事  實  及  理  由
甲、原告起訴主張，被繼承人張永福（民國○○年○○月○○日生，身
    分證字號：Ｚ000000000）前於民國73年3 月30與原告之母親
    即訴外人陳維蘭結婚，是被繼承人張永福乃原告之繼父，亦
    即原告與被繼承人張永福為一親等之姻親，被繼承人張永福
    對原告亦視如己出，詎訴外人陳維蘭及被繼承人不幸分別於
    92年3 月9 日及同年5 月6 日皆因心臟病發而猝逝。而被繼
    承人張永福曾於92年2 月5 日至台中群展國際法律事務所，
    委請訴外人熊梓檳律師書立代筆遺囑（下稱系爭代筆遺囑）
    ，載明：「立遺囑人張永福（民國○○年○ 月○○日生，身分證
    Ｚ000000000號，住桃園縣平鎮市○○街123 號3 樓)， 於民
    國92年2 月5 日，假台中市○○路○ 段148 號1 樓群展國際
    法律事務所，見證人熊梓檳律師處，書立遺囑，... ，特交
    待百年後事如后: 一、本人作古之後，喪事宜簡，至親好友
    告知即可，火化之後擇一古剎寄居。切記宜簡，由香平處理
    。二、本人銀行存款扣除本人喪葬費用後，全數交由香平處
    理，辦理繼承事宜。三、本人所居公寓（平鎮市○○街123
    號3 樓，即坐落桃園縣平鎮市○○段第765 地號權利範圍
    289/10000 之土地及坐落其上同段第227 建號之建物，下合
    稱系爭不動產），亦交由香平處理。四、其他有關後事未盡
    事宜，均交由香平全權處理，任何人不得有異議。」等內容
    ，其意旨係將系爭不動產及臺灣銀行中壢分行之存款合計新
    臺幣（下同）648,135 元遺贈予原告。被告為被繼承人張永
    福之遺產管理人，於依法為公示催告程序完成後，竟拒絕將
    被繼承人張永福上開遺贈物交付原告，迄今拖延已逾4 年，
    其間原告並經鈞院以92年度家聲字第52號裁定選定為被繼承
    人張永福之遺囑執行人，被告拒絕承認被繼承人張永福上開
    代筆遺囑之內容為合法有效，又拒絕交付遺產予原告，原告
    不得已乃提起本件訴訟，請求被告應交付被繼承人張永福於
    上開遺囑內遺贈與原告之遺產。並為訴之聲明：如主文所示
    。
乙、被告則以：依法務部解釋行政機關無法認定打字的遺囑是否
    為真正。另遺囑內容是指全權處理，是否能指遺贈亦有疑義
    等語，資為抗辯。並為訴之聲明：請求駁回原告之訴。
丙、得心證之理由：
一、本件原告主張被繼承人張永福生前曾在訴外人熊梓檳律師處
    書立系爭代筆遺囑，載明上開內容之事實，固為被告所不否
    認，惟以前揭情詞置辯。而按「代筆遺囑，由遺囑人指定三
    人以上之見證人，由遺囑人口述遺囑意旨，使見證人中之一
    人筆記、宣讀、講解，經遺囑人認可後，記明年月日、及代
    筆人之姓名，由見證人全體及遺囑人同行簽名，遺囑人不能
    簽名者，應按指印代之」民法第1194條定有明文。再按民法
    第1194條規定，代筆遺囑應使見證人中之1 人筆記，並未規
    定其筆記之方式，只需將遺囑意旨以文字表明，即無不可，
    是由代筆見證人親自書寫固屬之，若由代筆見證人起稿而後
    送打字者，亦無不合（最高法院86年度台上字第432 號判決
    要旨可供參考）。
二、經查，系爭代筆遺囑係被繼承人張永福於92年2 月5 日至台
    中群展國際法律事務所委託訴外人熊梓檳律師依其意旨所代
    筆製作，其內容亦確係將系爭不動產及上開存款遺贈予原告
    ，且由被繼承人張永福於其上親自簽名用印確認，並由熊梓
    檳律師、楊國煜律師與謝小芬小姐等3 人在場見證之事實，
    除有系爭代筆遺囑影本1 份附卷可稽（見本院卷第9 頁、第
    10 頁） 外，並經證人即系爭代筆遺囑見證人兼代筆人熊梓
    檳律師於本院言詞辯論時到庭證稱：「（問：此遺囑是否你
    見證）是我見證兼代筆人。當初是一個議員轉介過來，老先
    生與老太太一起來詢問繼承的法律關係，最後他們說希望寫
    遺囑。老先生是原告的繼父，當時我只寫老先生即張永福的
    部分，寫完後就送打字，打字完後才簽名蓋章並註明日期。
    內容是與張永福先生討論後才定稿。」、「（問：遺囑上面
    稱交由處理是何意）就是全部交給原告，就是贈與的意思。
    」、「（問：為何不寫遺贈）就是交給原告處理，隨便她租
    借、使用或出賣。」、「（問：交由處理就是給她的意思）
    是的。」、「（問：這部分張永福先生瞭解嗎）瞭解。這是
    張永福先生講的意思。」等語在卷可憑（見本院卷第27頁至
    第28頁，96年9 月12日言詞辯論筆錄）。再參以系爭代筆遺
    囑上除代筆人即證人與被繼承人張永福之簽名蓋章外，尚有
    訴外人楊國煜律師、謝小芳2 人以見證人之身分在其上簽名
    蓋章，是依上揭法律規定及說明，其形式上要件及實質要件
    均已具備，且即使其內容係以打字作成，亦無礙其已經有效
    成立之認定。
三、末查，被繼承人張永福於系爭代筆遺囑中所遺贈予原告之遺
    產為系爭不動產及存款（扣除被告所代為支出而應由被繼承
    人張永福遺產負擔之公示催告費用等）648,135 元之事實，
    則為被告所不爭執，並有遺產稅免稅證明書影本1 紙（見本
    院卷第15頁）、土地及建物所有權狀影本各1 紙（見本院卷
    第21頁、第22頁）、系爭不動產謄本2 紙附卷可佐（見本院
    卷第33頁、第34頁），亦足認定無誤。
四、系爭代筆遺囑既為真正，且原告為受遺贈人之事實，既均經
    認定如前，從而，原告依系爭代筆遺囑之法律關係，請求被
    告即被繼承人張永福之遺產管理人交付系爭房地及上開存款
    648,135 元予原告，自為有理由，應予准許。
五、本件事證已臻明確，兩造其餘攻擊防禦方法及舉證，核於判
    決之基礎及結果均無影響，無庸一一論列，亦此敘明。
據上論結，本件原告之訴為有理由，依民事訴訟法第78條，判決
如主文。
中　　華　　民　　國　　96　　年　　10　　月　　29　　日
                  家事法庭法　官　張震武
以上正本係照原本作成。
如對本判決上訴應於判決送達後20日內向本院提出上訴狀（須附
繕本），並繳納上訴費用新台幣4,500元。
中　　華　　民　　國　　96　　年　　10　　月　　29　　日
                          書記官　張淑芬
